【裁判字號】    97,訴,202
【裁判日期】    971009
【裁判案由】    偽造有價證券等
【裁判全文】
臺灣臺北地方法院刑事判決               97年度訴字第202號
公  訴  人  臺灣臺北地方法院檢察署檢察官
被      告  丁○○
選任辯護人  涂惠民律師
被      告  戊○○
指定辯護人  本院公設辯護人  丙○○
上列被告等因偽造有價證券等案件，經檢察官提起公訴（九十六
年度偵字第二五八二一號），本院判決如下：
    主  文
丁○○意圖為自己不法之所有，而侵占遺失物，處罰金新臺幣壹
萬元，罰金如易服勞役，以新臺幣壹仟元折算壹日；又意圖供行
使之用，而偽造有價證券，累犯，處有期徒刑肆年。
戊○○收受贓物，處有期徒刑參月；又共同行使偽造有價證券，
處有期徒刑壹年陸月。應執行有期徒刑壹年捌月。
    事  實
一、丁○○前因涉犯竊盜案件，經本院於民國九十六年一月三十
    一日以九十六年度簡字第三號判處有期徒刑三月，嗣因適用
    中華民國九十六年罪犯減刑條例，減刑為有期徒刑一月又十
    五日，於九十六年八月三日易科罰金執行完畢，竟不知悛悔
    ，於九十六年十一月二十八日晚間七時許，在臺北市○○區
    ○○路一段五六號之「德明財經科技大學」內，拾獲同學甲○○不慎遺失，票號ＢＩ0000000號，付款人為設於
    臺北市大安區○○○路○段一二五號之臺灣土地銀行古亭分
    行（以下簡稱「土地銀行古亭分行」），已填載票面金額新
    臺幣十萬元，及蓋有發票人「庚○○」印章，惟未記載發票
    日而未完成之支票一紙（以下簡稱「上開支票」）後，竟意
    圖為自己不法之所有而加以侵占入己。
二、丁○○明知並非上開支票之真正持票人，無權提示，乃要求
    友人戊○○為之提示上開支票，事成後則許以報酬，戊○○
    明知丁○○委託提示之支票是來路不明之贓物，且可能係偽
    造之支票，竟為圖私利而應允之，而與丁○○基於共同行使
    偽造有價證券之故意，先由丁○○意圖供行使之用，在上開
    支票上偽填受款人為「戊○○」及發票日期為九十六年十一
    月二十九日而完成發票行為後，即於九十六年十一月二十九
    日上午九時許，前往臺灣土地銀行古亭分行隔壁之不詳飲料
    店外，將上開支票交付戊○○收受，戊○○再持票進入該銀
    行，在櫃檯前於上開支票背面簽署「戊○○」完成背書後，
    向銀行行員提示付款而行使，惟遭該行員發覺有異，通知當
    時恰前往辦理票據掛失手續之甲○○，旋即報警處理，始查
    獲上情。
三、案經甲○○訴由臺北市政府警察局大安分局報告臺灣臺北地
    方法院檢察署檢察官偵查起訴。
    理  由
壹、證據能力部分：
一、按被告以外之人於審判外之言詞或書面陳述，除法律有規定
    者外，不得作為證據，刑事訴訟法第一百五十九條固定有明
    文。然被告以外之人於偵查中向檢察官所為之陳述，除顯有
    不可信之情況外，得為證據；又被告以外之人於審判外之陳
    述，雖不符同法第一百五十九條之一至第一百五十九條之四
    規定，而經當事人於審判程序同意作為證據，法院審酌該言
    詞陳述或書面陳述作成時之情況，認為適當者，亦得為證據
    ；當事人、代理人或辯護人於法院調查證據時，知有第一百
    五十九條第一項不得為證據之情形，而未於言詞辯論終結前
    聲明異議者，視為有前項之同意。此亦據刑事訴訟法第一百
    五十九條之一第二項、第一百五十九條之五分別規定甚明。
二、查證人甲○○、庚○○於警詢所為之陳述，均為被告以外之
    人於審判外之陳述，屬傳聞證據，而被告丁○○及其選任辯
    護人業已就上開供述之證據能力提出爭執，已不合刑事訴訟
    法第一百五十九條之五第一項傳聞例外之規定，此二項證據
    方法應予排除，不得作為本案證明被告有罪之依據。惟證人
    甲○○於偵查中所為之陳述，被告丁○○及其選任辯護人雖
    就上開供述之證據能力提出爭執，但依卷內資料所示，此部
    分係經具結擔保所述實在，被告丁○○之辯護人又未釋明上
    開證述有何顯不可信之情況，依上說明，證人甲○○於偵查
    中之具結證言自有證據能力，況且，證人甲○○於本院審理
    時已經以證人身分到庭行交互詰問程序，已足保障被告對證
    人之詰問權，是其於偵查中之證言，自得引為本案證據。至
    被告戊○○於警詢及偵查中之供述，是未經具結時所供關於
    被告丁○○部分犯罪事實之陳述，因屬被告以外之人所為之
    言詞陳述，且經選任辯護人於本院準備程序中就其證據能力
    聲明異議，按上所述，應無證據能力。惟被告戊○○其後於
    偵查中所述關於被告丁○○部分之犯罪事實，因經依法具結
    ，且並無顯不可信之情況，按上所述，自有證據能力。
三、至本案其餘證據，部分屬於傳聞證據，惟因當事人於本院行
    準備程序中就證據能力表示無意見，或於本院言詞辯論終結
    前，均未對於證據能力聲明異議，本院審酌該等傳聞證據（
    含書面或其他言詞陳述）作成之情況，並無違法或不當情事
    ，因而認為適當，依刑事訴訟法第一百五十九條之五規定，
    認該等證據均具備證據能力而得作為證據，合先敘明。
貳、實體部分：
一、訊據被告丁○○固不否認於前揭時地侵占被害人即證人甲○○所遺失之上開支票，惟被告丁○○矢口否認有何偽造有價
    證券之犯行，被告戊○○亦矢口否認有何收受贓物或行使偽
    造有價證券之犯行。被告丁○○辯稱：伊拾獲上開支票後，
    想起被告戊○○曾向伊表示缺錢使用，故將上開支票交付被
    告戊○○，友人乙○○可以證明，但伊沒有在上開支票上書
    寫任何文字或數字，九十六年十一月二十九日上午伊係陪同
    女友辛○○前往臺北市中正區戶政事務所辦理戶籍謄本，並
    未與戊○○一同前往土地銀行古亭分行提示上開支票，伊僅
    是單純將上開支票交付被告戊○○，並無偽造有價證券之犯
    行及犯意云云。被告戊○○則辯稱：當時被告丁○○向渠表
    示有一個朋友欠他錢，他介紹另一個金主給欠錢的人認識，
    再請欠錢的人向金主借錢還他，金主就開票給欠錢的人，欠
    錢的人將上開支票交給他，因為他認識該名金主，不方便出
    面領錢，所以要渠代為提示兌領，並表示會給予好處，渠僅
    在上開支票背面簽名背書，並未偽造上開支票之發票日及受
    款人，並無偽造有價證券之犯行及犯意云云。經查：
  (一)被告丁○○於九十六年十一月二十八日晚間七時許，在臺北
    市○○區○○路一段五六號之「德明財經科技大學」內，拾
    獲同學即被害人甲○○不慎遺失之上開支票一紙後，即侵占
    入己等情，業據被告丁○○於偵查及本院審理中均坦承不諱
    ，核與證人甲○○於偵查及本院審理中指訴：支票是其借款
    予友人庚○○，庚○○開票給其作為擔保之用，但其將支票
    放在皮夾暗袋內，連同皮夾一起遺失等語甚明，並有上開支
    票影本一紙（見偵查卷第二一至二二頁）及贓物認領保管單
    一紙（見偵查卷第十八頁）在卷可稽，堪信被告丁○○此部
    分之自白應可採信，被告丁○○確有侵占被害人甲○○遺失
    之上開支票之犯行。
  (二)被告戊○○於九十六年十一月二十九日上午九時許，持上開
    支票前往臺灣土地銀行古亭分行內，並在銀行櫃檯前於上開
    支票背面簽署「戊○○」完成背書後，欲提示兌領時，即遭
    行員通知當時恰前往辦理票據掛失手續之被害人甲○○，並
    報警處理等情，業據被告戊○○於警詢、偵查及本院審理中
    均坦認無訛，並經證人甲○○於偵查及本院審理中指訴屬實
    ，且經證人即銀行行員己○○證述在卷，堪信被告戊○○此
    部分之自白為真實而可採信。
  (三)證人甲○○於偵查中先結證稱：「支票上只有現金金額及蓋
    章，沒有日期，也沒有劃線，任何拿到都可以領現金」等語
    （見偵查卷第四一頁），復於本院審理中結證稱：「庚○○
    與我的關係是一個好朋友的朋友，朋友之間，都已經認識那
    麼多年，我就把錢先借給他，讓他去處理事情，票只是作為
    擔保，當時他沒有授權給我，他只是說如果錢還不出來，我
    可以拿這張票去提示」、「支票憑付是空白的，日期也是空
    白的，只有填寫金額及發票人章」、「我確定日期是沒有記
    載，但是年份我不記得是否有記載」等語（見本院卷第一一
    八至一一九頁）。證人甲○○於偵查及本院審理中前後所述
    大致相符，可知上開支票應係發票人庚○○簽發交付證人甲○○做為借款擔保，因基於朋友信任關係，且不知何時還款
    ，發票人庚○○未填載發票日及受款人，證人甲○○所指上
    開支票遺失時，受款人及發票日均為空白而未填載，均係事
    後遭人填載等情，應與常情相符而可採信。
  (四)被告丁○○雖矢口否認涉有偽造上開支票受款人及發票日而
    偽造有價證券之犯行，並以前詞置辯。而證人辛○○於本院
    審理中亦結證稱：「我是在丁○○家中見過這張支票，大約
    是去年的時候，丁○○下課後來接我去他家，後來丁○○一
    直在通電話，我覺得很奇怪，電話內容有提到支票的事情，
    因為我們很少遇到支票，於是我就問他什麼事情，丁○○就
    說是他有個朋友有缺錢，拜託他把支票借給他應急，但是我
    覺得很奇怪，為何撿到別人的票可以這樣，丁○○就把支票
    給我看一下，就說上面就是沒有寫抬頭，任何人都可以領」
    、「九十六年十一月二十九日上午九時八分十二秒丁○○有
    打0000000000號電話給我」、「當天早上我們約
    好去中正區公所辦理戶口謄本，是在環南市場附近，電話內
    容是他叫我起床，因為我將他的車騎到我家，我要騎車去找
    丁○○，將車還給他」、「九時三十九分及五十七分也有通
    話，當天我陪同丁○○去辦理戶口謄本」等語（見本院卷第
    九一至九二頁），似與被告丁○○所辯其拾獲上開支票時，
    上開支票受款人欄為空白，被告戊○○曾打電話向其借款，
    要求其將支票交給被告戊○○兌領使用，九十六年十一月二
    十九日上午九時許，其係陪同證人辛○○前往戶政事務所辦
    理戶籍事宜云云相符。惟證人乙○○於本院審理中結證稱：
    「戊○○綽號為小浩」、「我沒有印象在去年某個場合，在
    跟丁○○在一起的時候，有聽到丁○○與人家講電話的時候
    ，提到撿到支票的事情」、「我不知道小浩是否在網路上賭
    博，我也沒有聽過這些事情，我沒有印象丁○○曾與小浩講
    電話」、「找工作我有聽過，借錢我就不瞭解，也沒有聽過
    」、「九十六年十一月時，沒有聽過戊○○欠錢用的事」等
    語（見本院卷第一二二頁背面至一二三頁），顯與被告丁○○所辯及證人辛○○所述被告戊○○係因缺錢花用向被告丁○○拿取支票云云完全不符。另證人甲○○於本院審理中結
    證稱：「我去銀行辦理止付時，在門口有看到被告丁○○」
    、「他當時的動作是在講電話，我也沒跟他打招呼」、「我
    進去銀行時，銀行行員告訴我，有人來提示這張票，說是戊○○，我沒有看到丁○○進來銀行，但是我回頭看時，丁○○已經不在了」等語（見本院卷第一二０頁）。顯見被告丁○○於被告戊○○九十六年十一月二十九日上午確前往土地
    銀行古亭分行提示上開支票時，亦在現場，被告丁○○所辯
    及證人辛○○所述當日被告丁○○係陪同證人辛○○前往戶
    政事務所辦理戶籍事宜云云，要非可採。又上開支票原本雖
    因已發還發票人庚○○而遭其銷燬，無法送鑑比對，有臺北
    市政府警察局大安分局九十七年五月五日北市警安分刑字第
    ０九七三一二七六九００號函一件在卷可稽（見本院卷第五
    六頁）。但本院依職權函調被告戊○○在臺灣郵政股份有限
    公司臺北大龍峒郵局、彰化商業銀行大同分行及聯邦商業銀
    行內湖分行開戶原始資料（見本院卷第四九至五一頁），經
    肉眼比對卷存上開支票照片受款人及背書人欄「戊○○」之
    筆跡，可知上開支票背書與被告戊○○開戶筆跡運筆均較深
    且銳利，應為相同，而上開支票受款人欄「戊○○」之簽名
    ，運筆較為圓滑，明顯與背書部分簽名不同。參諸被告戊○○於本院審理中陳稱：「我只有在支票背面背書而已，其他
    日期及金額都不是我填寫的，受款人戊○○應該是丁○○簽
    的，他有在電話中詢問我的名字」等語（見本院卷第二一頁
    背面），而上開支票經被告丁○○拾獲侵占後，於翌日即交
    付被告戊○○提示，於該段時間內均置於被告丁○○實力支
    配之下，堪信上開支票之受款人簽名及發票日期應均為被告
    丁○○所偽造。被告丁○○前揭所辯，均為事後卸責之詞，
    而證人辛○○所述，亦係基於男女之情所為之迴護之詞，均
    不足採信。
  (五)被告戊○○雖矢口否認有行使偽造有價證券之犯行與犯意，
    並以前詞置辯。然被告戊○○於本院審理中已陳稱上開支票
    上受款人「戊○○」之簽名應係被告丁○○所簽，參以其於
    本院審理中陳稱：「我當時是因為手頭不方便，所以請他幫
    我找工作，後來他打電話給我說他有一張票，他不方便出面
    去提示，所以請我幫他提示，但是說會給我一點錢，但是沒
    有說多少錢，見面當天也沒有說領到錢之後會給我多少錢。
    」等語（見本案卷第一三一頁背面）；則被告戊○○在缺錢
    使用而向被告丁○○商借，被告丁○○不敢自己提示該支票
    ，反要被告戊○○出面提示，而被告戊○○只要出面提示就
    可分得一部分款項，在此情形下，被告戊○○怎麼可能不知
    道該支票的來路不明？顯見被告戊○○應係期望在提示兌領
    上開支票後，可以分得好處。況證人甲○○於本院審理中結
    證稱：「當銀行行員攔到戊○○時，我有當場詢問戊○○是
    否認識丁○○，因為我在門口有碰到丁○○，所以我覺得怪
    怪的，才問戊○○，戊○○說他不認識丁○○」、「他說是
    一個住西門町的朋友把票交給他的，他有說一個綽號，但是
    綽號我忘記了，他沒有提到丁○○」等語（見本院卷第一一
    九頁背面至一二０頁），則被告戊○○如非知悉上開支票係
    來歷不明之物，且為被告丁○○所偽造而感到心虛，又何以
    矯飾謊稱並不認識被告丁○○？是被告戊○○所辯，均為卸
    責之詞，不足採信。綜上所述，本件事證明確，被告等犯行
    洵堪認定，應予依法論科。
二、核被告丁○○就犯罪事實一部分所為，係犯刑法第三百三十
    七條之侵占遺失物罪；就犯罪事實二部分所為，則係犯刑法
    第二百零一條第一項之偽造有價證券罪。被告戊○○就犯罪
    事實二部分所為，係犯刑法第三百四十九條第一項之收受贓
    物罪，及同法第二百零一條第二項之行使偽造有價證券罪。
    被告丁○○就與被告戊○○一同持以提示而行使偽造有價證
    券之低度行為，應為偽造有價證券之高度行為所吸收，不另
    論罪。被告戊○○就行使偽造有價證券罪部分，與被告丁○○有犯意聯絡及行為分擔，為共同正犯。公訴意旨認為被告
    戊○○有共同偽造有價證券之犯行，然依卷內證據所示，尚
    不足以認被告戊○○有共同偽造有價證券之犯行，被告戊○○僅負行使偽造有價證券之犯行，俱如前述，起訴意旨認被
    告戊○○係共犯刑法第二百零一條第一項之偽造有價證券罪
    ，其起訴法條尚有未洽，然此部分事實業經本院於審理時實
    質調查，且予以公訴人及被告戊○○辯論之機會，故對於被
    告戊○○防禦權之行使並無妨礙，爰於基本事實同一之範圍
    內，變更公訴人此部分所引之起訴法條（最高法院九十三年
    臺上字第三三二號判決要旨參照）。再按意圖行使而偽造有
    價證券，其效用本係在求非法取得他人財物，是行使偽造有
    價證券之行為，原即具有詐欺取財之本質，故倘行使偽造有
    價證券而使之交付者，即係該證券本身之價值，其詐欺取財
    仍屬行使偽造有價證券之行為，而無另論以詐欺罪名之餘地
    。故以本案情節而論，被告丁○○及被告戊○○行使上開偽
    造支票之目的，既在獲取相當於票面金額之項款，則其所得
    者，自係前揭偽造支票本身之價值，毋庸另論其詐欺罪名，
    公訴意旨認被告丁○○及戊○○另犯詐欺取財罪，容有未洽
    ，亦應更正。就被告戊○○收受贓物部分，起訴書所犯法條
    欄雖未論及，然此部分行為既已於起訴書犯罪事實中載明，
    且於本院審理時當庭告知其此部分所犯罪名，並予以辯論之
    機會，本院自應就此部分併予審理。被告丁○○所犯上開侵
    占遺失物罪及偽造有價證券罪間，及被告戊○○所犯上開收
    受贓物罪及行使偽造有價證券罪間，犯意個別，行為有異，
    應予分論併罰。茲查，被告丁○○前因涉犯竊盜案件，經本
    院於九十六年一月三十一日以九十六年度簡字第三號判處有
    期徒刑三月，嗣減刑為有期徒刑一月又十五日，於九十六年
    八月三日易科罰金執行完畢，有臺灣高等法院被告全國前案
    紀錄表在卷足參，其於有期徒刑執行完畢後五年內故意再犯
    有期徒刑以上之罪，為累犯，就所犯偽造有價證券罪部分，
    應依刑法第四十七條第一項加重其刑。爰審酌被告丁○○正
    值青壯時期，不思循正當途徑獲致財物，於拾獲他人遺失之
    上開支票後，竟不立即報警處理，反將上開支票侵占入己，
    並偽造上開支票，而被告戊○○為貪圖利益，竟與被告丁○○一同行使上開偽造之支票，企圖兌領票面金額，幸因銀行
    人員機警發現而未得逞，但已對被害人甲○○造成損害，並
    斟酌其等素行、犯罪動機、手段，生活狀況、損害程度，及
    犯罪後均飾詞卸責，毫無悔意等一切情狀，分別量處如主文
    所示之刑，就被告戊○○所犯前揭二罪，依法定其應執行之
    刑，以資儆懲。至偽造之上開支票一紙，因已遭發票人庚○○丟棄，業如前述，爰不併予宣告沒收，附此敘明。
據上論斷，應依刑事訴訟法第二百九十九條第一項前段、第三百
條，刑法第二十八條、第二百零一條第一項、第二項、第三百三
十七條、第三百四十九條第一項、第四十七條第一項、第四十二
條第三項前段、第五十一條第五款、第十款前段，判決如主文。
本案經檢察官徐則賢到庭執行職務。
中    華    民    國    97    年    10    月    9     日
                  刑事第十三庭審判長法  官 許泰誠
                                    法  官 陳君鳳
                                    法  官 郭顏毓
上正本證明與原本無異。
如不服本判決，應於判決送達後10日內向本院提出上訴狀（應抄
附繕本）。告訴人或被害人如對於本判決不服者，應具備理由請
求檢察官上訴，其上訴期間之計算係以檢察官收受判決正本之日
期為準。
                                    書記官 潘文賢
中    華    民    國    97    年    10    月    9     日
附錄本案論罪科刑法條全文：
刑法第三百三十七條
意圖為自己或第三人不法之所有，而侵占遺失物、漂流物或其他
離本人所持有之物者，處五百元以下罰金。
刑法第二百零一條
意圖供行使之用，而偽造、變造公債票、公司股票或其他有價證
券者，處三年以上十年以下有期徒刑，得併科三千元以下罰金。
行使偽造、變造之公債票、公司股票或其他有價證券，或意圖供
行使之用，而收集或交付於人者，處一年以上七年以下有期徒刑
，得併科三千元以下罰金。


司法院資訊處製作；財團法人民間司法改革基金會備份。
